【裁判字號】    99,台上,2069
【裁判日期】    990408
【裁判案由】    偽造有價證券
【裁判全文】
最高法院刑事判決            九十九年度台上字第二０六九號
上  訴  人  台灣高等法院高雄分院檢察署檢察官
被      告  甲○○
上列上訴人因被告偽造有價證券案件，不服台灣高等法院高雄分
院中華民國九十七年三月二十五日第二審判決（九十七年度上訴
字第三四一號，起訴案號：台灣高雄地方法院檢察署九十六年度
偵緝字第五三三、五三九、一三八九號），提起上訴，本院判決
如下：
    主  文
原判決撤銷，發回台灣高等法院高雄分院。
    理  由
本件原判決認定被告甲○○有原判決事實欄所記載之犯罪事實，
因而撤銷第一審之科刑判決，改判仍依民國九十五年七月一日修
正施行前刑法第五十六條之連續犯、第五十五條之牽連犯規定，
從一重論處被告犯偽造有價證券罪之罪刑，並諭知相關之從刑，
固非無見。
惟查：(一)有罪判決書之事實一欄，為判斷其適用法令當否之準據
，應將法院依職權認定與論罪科刑有關之事實，凡犯罪之時間、
地點、方法、態樣，以及適用法律有關之事項，均應為詳實之記
載，然後於理由內逐一說明其憑以認定之證據，並使事實認定與
理由說明，互相適合，方為合法。倘若事實未有記載，而理由加
以說明，或事實已有記載，而理由未予說明，或事實認定與理由
說明，不相一致，或事實或理由欄內之記載，前後齟齬，或事實
認定與所採之證據不相適合，按諸刑事訴訟法第三百七十九條第
十四款規定，均為判決不載理由，或所載理由矛盾，其判決當然
違背法令。查(1)原判決理由說明：被告先後二次偽造有價證券犯
行，時間緊接，觸犯犯罪構成要件相同之罪名，顯係基於概括之
犯意反覆為之，應依修正前刑法第五十六條有關連續犯之規定，
論以一罪等語（見原判決第八頁）。但原判決事實欄內並未認定
被告係基於偽造有價證券之概括犯意，先後二次偽造有價證券，
致理由說明失其事實之根據，不無判決理由矛盾之違法。(2)原判
決理由說明被告應成立「連續」偽造有價證券罪，判決主文卻未
記載「連續」，前後齟齬不一，難謂無判決理由矛盾之違誤。(3)
原判決主文第二項記載量處被告有期徒刑「年」；理由中卻說
明仍量處被告有期徒刑「三年四月」等語（見原判決第一０頁）
（按第一審判決係量處被告有期徒刑「三年四月」），前後矛盾
不合，核有判決理由矛盾之違法。(二)審理事實之法院，對於卷內
被告有利及不利之證據，應一律注意，詳為調查，綜合全案證據
資料，本於經驗法則以定其取捨，並將取捨證據及得心證之理由
，於判決內詳為說明。故證據雖已調查，而尚有其他部分並未調
查，仍難遽為被告有利或不利之認定。查(1)原判決認定被告利用
不知情之刻印業者，偽造「王雲雀」印章一枚，並冒用「王雲雀
」名義，偽造原判決附表（下稱附表）編號一所示本票共同發票
人「王雲雀」部分，交付裕融企業股份有限公司（下稱裕融公司
），作為購買車牌號碼八七０五─ＦＣ自用小客車之擔保等情。
而稽之卷內資料，被告購買上開自用小客車，係以「王雲雀」、
「張楓瑛」名義擔任連帶保證人，簽立「汽車附條件買賣契約書
」，並以「王雲雀」、「張楓瑛」名義為共同發票人，簽發附表
編號一所示本票（見九十一年度發查字第六七一七號卷第五至七
頁）。則被告是否偽以「王雲雀」、「張楓瑛」名義擔任「汽車
附條件買賣契約書」之連帶保證人？有無一併冒用「張楓瑛」名
義擔任附表編號一所示本票之共同發票人？均不無疑問存在。此
攸關認定被告應否另成立行使偽造私文書罪、偽造有價證券罪，
上開「汽車附條件買賣契約書」上「王雲雀」、「張楓瑛」之印
文、署押及附表編號一所示本票之共同發票人「張楓瑛」部分，
應否併予宣告沒收，至為重要，應有調查明白之必要。原審未能
詳為調查、審認，亦未為必要之論述說明，即遽為判決，難認適
法。(2)證人即裕融公司職員許立暻於九十一年十二月二十六日檢
察官訊問時證述：被告有帶二個人來辦理購買車牌號碼九四五八
─ＦＣ自用小客車之對保手續，但並非在場之被告父母張聰治、
乙○○○等語（見九十一年度發查字第六七一六號影印卷第二六
、二七頁）。又卷內張聰治、乙○○○分別擔任買受人、連帶保
證人或發票人、共同發票人、立授權書人之「汽車附條件買賣契
約書」、「本票」、「授權書」，其上「張聰治」、「乙○○○
」之署押即簽名筆跡（見九十一年度發查字第六七一六號影印卷
第五至七頁），似有明顯差異，而非同一人所為。倘若無訛，上
開「汽車附條件買賣契約書」、「本票」、「授權書」上之「張
聰治」、「乙○○○」署押，是否被告所偽造？尚非無疑。因攸
關認定被告偽造有價證券、私文書有無共犯，應有究明之必要。
原審未能詳細調查、審認，亦未說明取捨證據之理由，即遽認係
被告偽造「張聰治」、「乙○○○」署押（見原判決第二頁），
有欠允當。以上，或係檢察官上訴意旨所指摘，或為本院得依職
權調查之事項，應認原判決有撤銷發回更審之原因。原判決認被
告牽連犯詐欺取財罪部分，雖係不得上訴第三審之罪，仍依審判
不可分原則，併予發回。又原判決主文第二項記載附表編號一、
五所示本票偽造共同發票人「王雲雀」部分沒收，但附表編號五
所示本票並無共同發票人「王雲雀」；又附表並無編號七，原判
決主文第二項記載附表編號六至九所示偽造之「王雲雀」、「張
聰治」、「乙○○○」印章沒收；另附表編號二、三所示「汽車
附條件買賣契約書」、「連帶保證契約書」，應係同一份「汽車
附條件買賣契約書」（見九十一年度發查字第六七一六號影印卷
第五頁），原判決區分為不同之二份契約書，均有欠妥適，案經
發回，併請注意及之。
據上論結，應依刑事訴訟法第三百九十七條、第四百零一條，判
決如主文。
中    華    民    國  九十九  年    四    月    八    日
                      最高法院刑事第十二庭
                          審判長法官  張  春  福
                                法官  林  勤  純
                                法官  李  錦  樑
                                法官  陳  國  文
                                法官  黃  梅  月
本件正本證明與原本無異
                                      書  記  官
中    華    民    國  九十九  年    四    月   十四   日
                                                      K

司法院資訊處製作；財團法人民間司法改革基金會備份。
